【裁判字號】    98,簡上,208
【裁判日期】    981030
【裁判案由】    詐欺
【裁判全文】
臺灣嘉義地方法院刑事判決             98年度簡上字第208號
上  訴  人  臺灣嘉義地方法院檢察署檢察官
被      告  丙○○
上列上訴人因被告被訴詐欺案件，不服本院嘉義簡易庭中華民國
98年8月31日98年度朴簡字第231號第一審判決（聲請簡易判決處
刑書案號：臺灣嘉義地方法院檢察署98年度偵字第5157號、98年
度偵緝字第338號），提起上訴，本院合議庭判決如下：
    主  文
上訴駁回。
    犯 罪 事 實
一、丙○○明知金融機構帳戶係個人理財之重要工具，攸關個人
    財產、信用之表徵，並可預見一旦交予他人使用，即有供作
    財產犯罪用途之可能，且一般人取得他人帳戶之目的在於取
    得贓款及掩飾犯行不易遭人追查，對於提供帳戶必然供作從
    事不法犯罪使用等情節雖無確信，仍基於幫助詐欺取財犯罪
    之不確定故意，於民國98年3月25日前之某日，在不詳地點
    ，交付其中華郵政股份有限公司嘉義埤子頭郵局（局號：00
    00000號，帳號：0000000號）之存摺、印章及提款卡予姓名
    年籍不詳之成年人，並告知提款卡密碼，提供上揭帳戶予該
    成年人使用，供為存提款及匯款使用，幫助該成年人與他人
    所組成詐欺集團為詐欺取財犯行時，作為匯款帳戶。嗣該詐
    欺集團成員，意圖為自己不法所有，共同基於詐欺取財之犯
    意聯絡：
  (一)於98年3月25日10時25分許、同年3月26日8時57分許，詐欺
    集團成員先後假冒係屏東市警察局刑警大隊警員、臺灣屏東
    地方法院檢察署書記官，撥打電話給乙○○向其佯稱：涉嫌
    詐騙案件，須將帳戶內之存款匯入指定之檢察官帳戶監管云
    云，以此方式施用詐術，致乙○○陷於錯誤，於98年3月26
    日11時49分許，至中華郵政股份有限公司新竹東園郵局，臨
    櫃依指示匯款新臺幣（下同）55,000元，至丙○○上開帳戶
    ，並隨即遭詐欺集團提領一空，乙○○匯畢後始知受騙。
  (二)於98年3月25日13時30分許，詐欺集團成員先後假冒係屏東
    市警察局刑警大隊警員、臺灣屏東地方法院檢察署書記官及
    臺灣屏東地方法院檢察署檢察官「丙○○」，撥打電話給甲○○向其佯稱：涉嫌販賣帳戶及洗錢，必須先將名下財產強
    制信託至指定帳戶云云，以此方式施用詐術，致甲○○陷於
    錯誤，於同日16時38分許，至中華郵政股份有限公司臺北老
    松郵局，臨櫃依指示匯款67萬元，至丙○○上開帳戶，並隨
    即遭詐欺集團提領一空，甲○○匯畢後始知受騙。
二、案經甲○○訴請嘉義市政府警察局第一分局報請臺灣嘉義地
    方法院檢察署檢察官偵查聲請簡易判決處刑。
    理  由
壹、程序事項：
    按被告以外之人於審判外之言詞或書面陳述，除法律有規定
    者外，不得作為證據。當事人、代理人或辯護人於法院調查
    證據時，知有第159條第1項不得為證據之情形，而未於言詞
    辯論終結前聲明異議者，視為有前項之同意。刑事訴訟法第
    159條第1項、第159條之5第2項分別定有明文。查檢察官、
    被告丙○○就證人即被害人乙○○、告訴人甲○○於警詢時
    之陳述，未於言詞辯論終結前聲明異議，本院審酌其等言詞
    陳述作成時之情況，並無違法取證或其他瑕疵，認為以之作
    為證據為適當，是其等此部分之陳述，應有證據能力。
貳、實體事項：
一、訊據被告矢口否認有何幫助詐欺取財之犯行，辯稱：伊郵局
    存摺、提款卡放在家裏，但是伊搬來搬去，那時沒有用到郵
    局簿子，不確定何時不見的。伊98年6月發現不見後，有在
    星期五晚上11點到12點，以嘉義市公共電話撥打0800掛遺失
    ，問他若要再申請的話，要怎麼申請，他叫伊去郵局報，說
    伊有打電話掛遺失，結果伊去辦理時，說伊帳戶被凍結了云
    云。然查：
  (一)上揭犯罪事實，業據證人乙○○、甲○○於警詢時證述屬實
    （見警卷第1卷第1-2頁、第2卷第3-4頁），並有郵政國內匯
    款執據2份、受理刑事案件報案3聯單、客戶歷史交易清單各
    1份附卷可憑（見警卷第1卷第3-4、7頁、第2卷第8頁），足
    見被告確有提供上開郵局帳戶供詐欺集團使用。
  (二)按刑法上之故意，分為直接故意（確定故意）與間接故意（
    不確定故意），行為人對於構成犯罪之事實，明知並有意使
    其發生者，為直接故意。行為人對於構成犯罪之事實，預見
    其發生而其發生並不違背其本意者，為間接故意；而間接故
    意與有認識的過失之區別，在於二者對構成犯罪之事實雖均
    預見其能發生，但前者對其發生並不違背其本意，後者則確
    信其不發生。且幫助犯之成立，以行為人主觀上認識被幫助
    者正欲從事犯罪或係正在從事犯罪，且該犯罪有既遂之可能
    ，而其行為足以幫助他人實現構成要件者，即具有幫助故意
    ，並不以行為人確知被幫助者係犯何罪名為必要。至於行為
    人在正犯實施犯罪前為幫助行為者，則構成事前幫助犯。
  1.查一般人至金融機關開設帳戶使用，係方便容易且迅速之事
    ，苟有使用金融存款帳戶之正當用途，自以使用其本人或可
    信賴之親友申請之帳戶，最為便利安全，始可避免帳戶所有
    人反悔或心存歹念，利用通知掛失止付及換摺之方式，將帳
    戶內之款項領走一空，使用帳戶人反將蒙受損失，故苟非具
    意圖以他人帳戶從事不法用途，並藉以逃避查緝，自無向無
    相當信任關係之人取得帳戶使用之理。是依一般人通常之知
    識、經驗，均應知姓名年籍不詳之人要求提供帳戶，係欲藉
    該帳戶取得不法犯罪所得，且欲以之隱匿帳戶內資金之實際
    取得人之身分，被告係成年且有智識之人，對此自難諉稱不
    知，被告應可預見取得其帳戶之人係將帳戶從事不法使用。
  2.現今犯罪集團或不法份子為掩飾其不法獲利，避免執法人員
    之追究處罰，經常誘使一般民眾提供金融機構帳戶存摺等資
    料，再以此供作對外各種財產犯罪之不法用途，業經電視新
    聞及報章雜誌等大眾傳播媒體多所報導，政府亦極力宣導，
    期使民眾注意防範，被告縱使不確知所提供之帳戶，係遭他
    人用以對被害人詐欺取財，亦無法確知取得帳戶之人係以何
    種方法於何時地為詐欺取財之具體內容，惟對於其所提供之
    上揭帳戶，將遭他人作為詐欺取財犯行所得財物匯入及提領
    之工具使用，應有認識，且可預見其發生，竟仍同意他人使
    用，顯對帳戶供他人取得不法犯罪所得之用，亦不違背其本
    意，是被告並無確信帳戶不至遭利用為犯罪之用，仍將存摺
    、印章、提款卡及提款密碼交付予他人，足認被告有幫助犯
    罪之不確定故意，是被告提供帳戶予他人使用之行為，應成
    立幫助詐欺取財罪甚明。
  (三)雖被告以上詞置辯，然被告於偵查時係供稱：伊要用郵局存
    摺時發現不見了，伊記得在星期五晚上發現不見，伊在隔天
    也就是星期六凌晨，用公用電話打郵局的080電話，說伊的
    存摺不見了，這件事發生在97年3、4月左右，東西是放在家
    裏被偷等語（見98年度偵緝字第338號卷第12頁），對於發
    現存摺等物不見之時間及為何不見之原因等情，與其上揭於
    本院審理時所述前後不一致，是其所稱失竊或遺失乙節是否
    可採，已非無疑。又被告之存摺、提款卡、印章，並未有透
    過0800電話掛失之有關紀錄乙節，有中華郵政股份有限公司
    回函1份在卷可參（見上揭偵緝卷第22頁），是被告辯稱於
    發現不見後有以電話向郵局掛失，所述顯然不實。再者，被
    告於本院審理時供稱：伊存摺不見時剩下幾十元等語（見本
    審卷第26頁），是被告之存款既僅餘數十元，價值不高，衡
    情小偷或拾得之人當無竊取或侵占之必要。況且，一般人於
    帳戶存摺、印章、提款卡及提款密碼遭竊或遺失後，多會立
    即報警或向金融機構辦理掛失止付，詐欺集團成員如仍以該
    帳戶作為犯罪工具，則其等向他人詐騙匯款入該帳戶後，極
    有可能因帳戶所有人掛失止付遭凍結而無法提領，或於提領
    時遭銀行人員發覺，增高其等犯罪遭查獲之可能，甚或遭帳
    戶所有人以申請補發存摺或變更印鑑等方式提領帳戶內之款
    項，而無法得償其等犯罪之目的，是詐欺集團若非確信該帳
    戶所有人不會報警處理或掛失止付，以確定其等能自由使用
    該等帳戶提款、轉帳，當不至於以該帳戶從事犯罪。本件被
    害人及告訴人遭詐騙匯款至被告上開帳戶後，所匯款項旋於
    當日即遭提領完畢，足見該詐欺集團成員於向被害人及告訴
    人詐騙時，應已確信被告上揭帳戶不致掛失止付，是本件被
    告確有提供上開帳戶之存摺、印章、提款卡及提款密碼予詐
    騙集團使用乙節，應堪認定。
  (四)綜上所述，被告上開所辯，顯係卸責之詞，不足採信。本件
    事證明確，被告之犯行堪予認定。
二、查被告將帳戶交給他人詐欺，顯係基於幫助他人詐欺之犯意
    ，且所為提供帳戶予他人之行為係屬刑法詐欺罪構成要件以
    外之行為，其既以幫助他人犯罪之意思而參與犯罪構成要件
    以外之行為，核其所為，係犯刑法第339條第1項詐欺取財罪
    之幫助犯。被告以1幫助行為，幫助他人先後對2人詐欺取財
    ，係1行為觸犯數罪名，為想像競合犯，應依刑法第55條規
    定從一重之幫助詐欺取財罪論處（臺灣高等法院暨所屬法院
    96年法律座談會研討結果參照）。被告幫助他人實行詐欺取
    財之犯罪行為，為幫助犯，爰依刑法第30條第2項之規定減
    輕其刑。按關於刑之量定，係實體法上賦予法院得為自由裁
    量之事項，倘其未有逾越法律所規定之範圍，或濫用其權限
    ，即不得任意指摘為違法（最高法院著有75年台上字第7033
    號判例可資參照）。原審認被告罪證明確，並審酌被告尚無
    前科之素行，其將帳戶存摺轉讓予真實姓名、年籍不詳之人
    ，供不法之徒詐欺他人財物，幫助詐欺者得以隱匿其真實身
    分，減少遭查獲之風險，且使警察機關追查真正幕後詐欺正
    犯憑添困擾，造成社會及金融秩序紊亂，以及犯罪後仍否認
    轉讓帳戶犯行之態度等一切情狀，因而適用刑事訴訟法第44
    9條第1項前段、第454條第2項、刑法第30條第1項前段、第
    339條第1項、第55條、第30條第2項、第41條第1項前段、刑
    法施行法第1條之1第1項、第2項前段，量處被告有期徒刑4
    月，並諭知以1,000元折算1日之易科罰金折算標準，其認事
    用法均無不當，量刑亦甚妥適。檢察官依告訴人之請求，以
    告訴人遭詐騙之金額高達67萬元，認對被告量刑過輕為由，
    提起上訴，為無理由，應予駁回。
據上論斷，應依刑事訴訟法第455條之1第1項、第3項、第368條
，判決如主文。
本案經檢察官曹合一到庭執行職務。
中    華    民    國    98    年    10    月    30    日
                     刑事第二庭  審判長法  官  沈福財
                                       法  官  林青怡
                                       法  官  卓春慧
上列正本證明與原本無異。
本件不得上訴。
中    華    民    國    98    年    10    月    30    日
                                       書記官  李玫娜
附錄本案論罪科刑法條全文：
刑法第339條第1項：
意圖為自己或第三人不法之所有，以詐術使人將本人或第三人之
物交付者，處5年以下有期徒刑、拘役或科或併科1千元以下罰金
。


司法院資訊處製作；財團法人民間司法改革基金會備份。
